臺灣板橋地方法院刑事判決　　　　　　　 94年度易字第642號
公　訴　人　臺灣板橋地方法院檢察署檢察官
被　　　告　丙○○
選任辯護人　呂沐基律師
上列被告因違反醫師法案件，經檢察官提起公訴（94年度偵字第
7297號），本院判決如下：
    主  文
丙○○未取得合法醫師資格，擅自執行醫療業務，處有期徒刑捌
月。
    事  實
一、丙○○僅具備國術損傷整復師資格，在臺北縣中和市○○路
    三二七巷二十號經營「天寶整復所」，其明知自己並未取得
    合法醫師資格，不得執行醫療業務，竟自民國九十二年六月
    十八日起，至同年七月三十日止，在上址內，為達治療疾病
    之目的，二次以食指侵入乙○○肛門，為乙○○扶正尾椎骨
    頭，又多次交付內服藥品予乙○○、邱宸瑩（起訴書誤載為
    邱宸螢）並指示服用，而擅自執行醫療業務。
二、案經乙○○訴由臺灣板橋地方法院檢察署檢察官偵查起訴。
    理  由
一、訊據被告丙○○承認其係國術損傷整復師，在臺北縣中和市
    ○○路三二七巷二十號經營「天寶整復所」，並曾經二次以
    手指伸入乙○○肛門之方式，為乙○○扶正尾椎骨頭及巡診
    等情，惟矢口否認有何違反醫師法之犯行，辯稱：以手指伸
    入肛門去調整尾椎骨頭，乃傳統中醫之治療手法，整復師當
    可為之；伊並未交付藥丸予乙○○、邱宸瑩服用，僅有一次
    將伊母親看診後所留下之中醫藥丸交予乙○○云云。經查：
  (一)證人即告訴人乙○○於本院審理時，證述：「（被告如何幫
    你推拿？）手指深入肛門，總共二次，方法都一樣」、「（
    被告有無拿藥給妳？）有，總共三百五十元，其中五十元被
    告告訴我說是藥的錢，另外三百元是被告看、貼藥膏的錢。
    」、「（為何會去向被告求診？）因為我受傷，經由朋友介
    紹才去的。」、「（妳到被告的診所，被告如何說？）他說
    要用手指從肛門進入扶正，以後走路才不會有問題。」、「
    （既然有到醫院，醫師也說不能動骨頭，為何又去被告的整
    復所？）我第一次去讓被告用手指扶正後，第二天就去長庚
    醫院，這一個月來，我幾乎二、三天，就會到被告的整復所
    去，有時是拿藥回家，一次就拿二、三天的藥，藥片及藥丸
    都有。我有告訴被告醫生的說法，被告說醫生不懂，所以又
    第二次把手指深入扶正，但因為很痛，所以後來被告說還需
    要這樣做時，我就拒絕。」、「（被告收費方式？）一次收
    費三百元，是包含看診及外敷的藥費，如果有拿內服的藥，
    一天份是五十元。」、「（被告開的內服藥，形式如何？）
    一開始是給黑色藥丸，但都不會好，最後幾次是給藥粉。」
    、「（被告有無指示服藥的方法？）他說藥丸一次吃七、八
    顆，一天吃二、三次，是飯後服用。至於藥粉，印象中是裝
    在塑膠小瓶子，一天吃二、三次，一次吃二、三瓢，飯後吃
    。」、「（邱宸瑩總共陪妳去被告的整復所幾次？）二次。
    」、「（第一次邱宸瑩陪妳去時，她有無看診？）有。因為
    她說會酸痛，請被告幫她看，被告就幫她推拿，並有拿藥丸
    給她，也是付了三百五十元給被告。」及「（第二次邱宸瑩
    去時，付了多少錢給被告？）付了多少錢我不清楚，但第一
    次、第二次都有拿內服的藥。她拿回去的藥丸，也都是一顆
    顆黑色的藥丸。被告都是把藥丸放在夾鏈袋裡給我們。」等
    語明確，核與其先前在偵查中陳述之情節均相符合，並有天
    寶整復所出具之中國傳統推拿整復協會整明書、免用統一發
    票收據各一紙在卷可稽（見九十二年度發查字第五一四三號
    偵查卷第十一頁、第十二頁），被告亦自承曾二度以手指伸
    入證人乙○○之肛門，為其扶正尾椎骨頭及巡診之事實不諱
    ，足認證人乙○○之證詞，乃信而有徵，並無何誇大不實之
    處，自堪採信。
  (二)證人即陪同乙○○前往「天寶整復所」就診之邱宸瑩亦於本
    院審理時到庭證稱：「（從頭到尾妳一共去被告的整復所幾
    次？）二次，都是與乙○○一起去的。我印象中至少有一次
    請被告幫我看。那次被告收我三百五十元的藥，他拿了一包
    黑色藥丸給我，說這是一天份的藥，五十元。另外看診三百
    元。」、「（妳為何會去被告的整復所？）乙○○告訴我，
    她朋友介紹被告，說很厲害。我骨頭也有側彎，所以就與乙○○一起去。」、「（到了整復所，被告如何向妳表示？）
    那次是乙○○先看，我有看到被告用手指深入乙○○的肛門
    。是我親眼看到的。我的治療方式則是被告在我背上敷藥膏
    而已，但被告有告訴我，如果要趕快好，就要搭配藥丸一起
    吃。」、「（妳第二次去時，有無拿藥丸？）確定也有拿藥
    丸，是要配開水服用。」及「（被告有無告訴妳服用藥丸的
    方法？）他只有說這是一天份的藥，其他沒有說。我只記得
    一次要吃七顆，一包一天份，好像有十幾、二十幾顆，把藥
    吃完就是了。」等語綦詳，核與證人乙○○前揭證詞亦均相
    吻合，足認被告確有以手指深入乙○○肛門，為其扶正尾椎
    骨頭及巡診，以及交付內服藥品予乙○○、邱宸瑩並指示服
    用之行為無訛。
  (三)按未取得合法醫師資格，不得擅自執行醫療業務，醫師法第
    二十八條前段定有明文，且所稱「醫療業務之行為」，係指
    以治療、矯正或預防人體疾病、傷害、殘缺為目的，所為的
    診察、診斷及治療；或基於診察、診斷結果，以治療為目的
    ，所為的處方、用藥、施術或處置等行為的全部或一部，均
    屬之；為兼顧現況，行政院衛生署復於八十二年十一月十九
    日以衛署醫字第八二０七五六五六號公告不列入醫療管理行
    為事項，包括(1)未涉及接骨或交付內藥品，而以傳統之推拿
    方法，或使用民間習用之外敷藥膏、外敷生草藥與藥洗，對
    運動跌打損傷所為之處置行為；及(2)未使用儀器，未交付或
    使用藥品，或未有侵入性，而以傳統習用方式，對人體疾病
    所為之處置行為。如藉按摩、指壓、刮痧、腳底按摩、收驚
    、神符、香灰、拔罐、氣功與內功之功術等方式，對人體疾
    病所為之處置行為等項目，此有行政院衛生署九十三年七月
    二十六日衛署醫字第０九三０二一八七四七號函暨檢送之該
    署醫字第八二０七五六五六號函影本一份在卷可參（見九十
    三年度他字第一五六八號偵查卷第八頁、第九頁）；換言之
    ，不列入醫療管理行為之項目，以未涉及接骨、使用儀器、
    交付內藥品及不具備侵入性之傳統習用方式為前提，如該傳
    統習用方式已涉及接骨、使用儀器、交付內藥品或對病患構
    成侵入性醫療，則必須依醫師法相關規定取得醫師執照後，
    始得為之。證人乙○○係因第五薦椎骨折，證人邱宸瑩則因
    脊椎側彎之宿疾，而前往被告經營之「天寶整復所」之事實
    ，業據證人乙○○、邱宸瑩證述如前，並有新泰綜合醫院診
    斷證明書、長庚紀念醫院診斷證明書、李復建科骨科診所診
    斷證明書暨上開醫院之病歷資料在卷可稽（見九十二年度發
    查字第五一四三號偵查卷第七頁至第十頁，九十三年度他字
    第一五六八號偵查卷第十四頁至第三十二頁）。而被告僅係
    國術損傷整復師，並不具備合法醫師資格，此節為被告所是
    認，其竟為達治療目的，而以手指深入乙○○之肛門為其扶
    正尾椎骨頭及巡診，又交付內服藥品予乙○○、邱宸瑩並指
    示服用，係對乙○○、邱宸瑩進行侵入性及交付內藥品之醫
    療行為，確屬違反醫師法前揭規定，已甚為明確。
  (四)證人即中國傳統民俗療法協會理事長丁○○固於本院審理時
    證稱：「（中醫傷科學是否記載尾椎移位時，要用手指深入
    肛門扶正？）如果確實是這個症狀，是有這種手法沒錯。」
    等語，另證人即中國傳統國術損傷整復協會常務理事甲○○
    並到庭證述：「（手指深入肛門是整復師的手法？）傳統農
    業時代，都是靠整復師，我的師傅也有交過我，尾椎斷的時
    候，是可以用手指深入肛門去整復。」等語，然在現今醫療
    規範體制下，如該傳統習用方式已涉及接骨、使用儀器、交
    付內藥品或對病患構成侵入性醫療，即必須依醫師法相關規
    定取得醫師執照後，始得為之，業如前述，被告既不具備合
    法醫師資格，則不論其所用手法是否為傳統中醫所沿襲之方
    法，均不得對病患進行侵入性或交付內藥品之醫療行為。是
    證人丁○○、甲○○上開證詞，並不得資為有利於被告之認
    定。況被告於本院審理時，復自承：「（是否曾經代表整復
    師去與衛生署座談？）有，八十二年就開始，因為衛生署不
    同意這種手法（指以手指深入肛門扶正尾椎），所以我有向
    乙○○表示這種事不能作，一定要患者同意... 。」，核與
    證人丁○○證述：「（手指深入肛門的行為，是整復師可以
    做的嗎？）我只是說這是傳統手法，但八十二年的衛生署公
    告，說不可以用器材、針灸、放血等侵入性療法治療。」、
    「（被告的行為，以你的看法，是否為未具醫師資格的整復
    師可以做的嗎？）要按事實認定，目前我們協會還在與衛生
    署討論中，衛生署還是要求醫師與整復師的醫療範圍，要有
    所區隔。」等語相符，益徵被告主觀上對於行政院衛生署並
    未同意整復師從事傳統侵入性治療一事，知之甚詳，其辯稱
    ：以手指深入病患肛門扶正尾椎，係古法流傳下來，伊不知
    道整復師不可以做云云，顯係卸責之詞，無足採信。
  (五)被告確實多次交付內服藥予乙○○、邱宸瑩之事實，業經本
    院審認如前，則被告此部分行為亦屬違反醫師法第二十八條
    之犯行，已堪認定。被告雖於本院準備程序、審理時辯稱：
    伊交給乙○○之藥丸，是伊母親去給中醫師看診後所留下的
    ，僅交付一次云云，然被告於九十三年一月三十日偵查中係
    稱：「她說會痛，所以我拿自己吃的天麻丸給她吃，只有幾
    次... 。」（見九十二年度發查字第五一四三號偵查卷第十
    一頁），九十四年三月一日偵查中則稱：「（有無拿黑色藥
    丸給乙○○吃，並幫她敷藥？）我有給她二十四顆黑色藥丸
    給她吃並幫她敷藥。」等語，與其嗣於本院審理時所辯之上
    情，均互有出入，其所辯實已不足採信。況不論該藥品之來
    源為何，不具合法醫師資格者，本不得為達治療目的而交付
    內服藥予病患，業如前述，故被告此部分所辯，不論是否真
    實，亦均無從解免其罪責。
  (六)被告雖又辯稱：其以手指深入乙○○肛門之行為，係屬醫師
    法第二十八條但書第四款所稱之「臨時施行急救」云云，然
    證人乙○○係因第五薦椎骨折之病因，而自行前往「天寶整
    復所」就診，可見證人乙○○當時生命徵象穩定，並無如不
    立即施予救治將有害性命之急迫情事，即與「臨時施行急救
    」之要件不合，是被告此部分所辯，洵無可採。至於被告提
    出之結業證書、中國傳統民俗療法協會會員證書、聘書等文
    件（見本院卷第二十三頁至第三十八頁），均非被告已取得
    合法醫師資格之證明文書，自亦無從資為有利於被告之認定
    。
  (七)從而，本案事證明確，被告犯行堪予認定。
二、核被告所為，係犯醫師法第二十八條前段之未取得合法醫師
    資格，擅自執行醫療業務罪。被告雖自九十二年六月十八日
    起至同年七月三十日止，期間二次以手指伸入乙○○肛門，
    又多次交付內服藥予乙○○、邱宸瑩服用，惟所謂「執行醫
    療業務」，係指以繼續之意思，反覆實施同種類之行為為目
    的之社會活動，無論受其診治之人數多少，或同一人受診之
    次數多少，均屬一個業務行為，為單純一罪。爰審酌被告虛
    詞否認犯罪，態度難認良好，且擅自從事醫療行為，破壞國
    家醫師專業制度，對於受診治者之身體健康保障亦有所危害
    ，惟其素行尚屬良好，暨其犯罪之動機、目的、手段等一切
    情狀，量處如主文所示之刑。
據上論斷，應依刑事訴訟法第二百九十九條第一項前段，醫師法
第二十八條前段，判決如主文。
本案經檢察官李巧菱提起公訴，經檢察官張慶林到庭執行職務。
中　　華　　民　　國　　94　　年　　8 　　月　　5 　　日
                  刑事第十二庭  審判長法　官  樊季康
                                      法  官  陳明珠
                                      法  官  劉元斐
上列正本證明與原本無異。
如不服本判決，應於判決送達後十日內向本院提出上訴狀 (應附
繕本) ，上訴於臺灣高等法院。
                                      書記官  郭玉芬
中　　華　　民　　國　　94　　年　　8 　　月　　5 　　日
附錄本案論罪科刑法條全文：
醫師法第28條：
未取得合法醫師資格，擅自執行醫療業務者，處六個月以上五年
以下有期徒刑，得併科新臺幣三十萬元以上一百五十萬元以下罰
金，其所使用之藥械沒收之。但合於下列情形之一者，不罰：
一  在中央主管機關認可之醫療機構，於醫師指導下實習之醫學院
    、校學生或畢業生。
二  在醫療機構於醫師指示下之護理人員、助產人員或其他醫事
    人員。
三  合於第十一條第一項但書規定。
四  臨時施行急救。
